【裁判字號】    94,訴,1261
【裁判日期】    950713
【裁判案由】    確認抵押權不存在等
【裁判全文】
臺灣臺南地方法院民事判決              94年度訴字第1261號
原      告  乙○○
訴訟代理人  江信賢律師
            蔡麗珠律師
            蘇若龍律師
被      告  丙○○○
訴訟代理人  蔡淑文律師
上列當事人間請求確認抵押權不存在等事件，經本院於民國95年
6月20日言詞辯論終結，判決如下：
    主      文
確認被告就原告所有坐落臺南市○區○○段三八一之一三地號土
地及其上二０三八五建號建物（門牌號碼臺南市○區○○街六五
號）所有權全部，於民國八十四年六月十九日為被告所設定之本
金新臺幣貳佰伍拾萬元抵押權所擔保之債權超過本金新臺幣貳佰
萬元部分不存在。
原告其餘之訴駁回。
訴訟費用由被告負擔五分之一，餘由原告負擔。
    事實及理由
一、原告起訴主張：緣被告以原告於民國84年6月17日向其借款
    新臺幣（下同）2,000,000元，約定清償期為85年6月16日，
    並以原告所有坐落臺南市○區○○段381-13地號土地及其上
    20385建號建物（門牌號碼臺南市○區○○街65號）設定抵
    押權（下稱系爭抵押權）為擔保，詎約定之清償期屆至後，
    原告未依約清償，尚欠本金2,000,000元為由，聲請拍賣抵
    押物，並經本院以94年度拍字第342號民事裁定准許在案。
    惟原告並未向被告借款，系爭抵押權所擔保之債權不存在，
    而系爭抵押權所擔保之債權既不存在，系爭抵押權亦失所附
    麗而不存在，爰聲明請求確認被告就原告所有坐落臺南市○
    區○○段381-13地號土地及其上20385建號建物（門牌號碼
    臺南市○區○○街65號）所有權全部，經臺南市東南地政事
    務所以84年臺南土字第031542號收件，於84年6月19日設定
    登記之250萬元抵押權及所擔保之債權不存在，被告並應將
    前開抵押權登記塗銷。
二、被告則以：被告與訴外人丁○○為兄妹，被告曾於80年間將
    資金交由訴外人丁○○理財，於84年間原告委由訴外人甲○○以其所有之系爭房地為擔保，向丁○○借貸，經丁○○評
    估後表示願借200萬元，月息2分半，預扣3個月利息，並設
    定250萬元之抵押權，約定清償期限為86年6月12日，其後原
    告並將系爭房地辦理抵押權設定登記所需資料交由訴外人丁○○辦理抵押權設定登記，丁○○並於84年6月17日交付款
    項，而原告同時簽發發票日為84年6月17日，到期日85年6月
    16日，面額200萬元之本票及84年9月起至85年5月止，面額
    各5萬元之利息支票予丁○○。嗣1年之借款期限屆滿時，原
    告要求續借6個月，並再交付6個月之利息支票6張，於85年
    12月延期清償之時間又屆滿時，原告並未清償本金，亦未再
    繼續繳付利息，經向原告催討，仍未清償，被告為求債權之
    實現，始向法院聲請拍賣抵押物，原告確實積欠被告本金20
    0萬元及利息，合計已逾250萬元，並無抵押權擔保債權不存
    在及抵押權應塗銷之情事等語，資為抗辯。並聲明：原告之
    訴駁回。
三、按確認法律關係之訴，非原告有即受確認判決之法律上利益
    者，不得提起之，民事訴訟法第247條第1項前段定有明文。
    所謂即受確認判決之法律上利益，係指因法律關係之存否不
    明確，致原告在私法上之地位有受侵害之危險，而此項危險
    得以對於被告之確認判決除去之者而言（最高法院52年臺上
    字第1240號判例意旨參照）。本件原告主張其並未提供其所
    有系爭土地設定本金250萬元之抵押權予被告，且兩造間無
    抵押權所擔保之債權存在，惟被告抗辯系爭抵押權係原告向
    其借款200萬元所提供之擔保，兩造間確有借貸關係，被告
    並已向法院聲請拍賣系爭抵押物，是原告對系爭土地之權利
    即有受侵害之危險，處於不安之狀態，且此種不安之狀態得
    以確認判決除去，揆諸前揭說明，原告提起本件確認之訴自
    有確認利益，應予准許，先予敘明。
四、本件經依民事訴訟法第270條之1第1項第3款整理並協議簡化
    爭點後，兩造不爭執之事項如下：
  (一)原告所有坐落臺南市○區○○段381-13地號土地及其上2038
    5建號之建物（即系爭房地）於84年6月12日設定本金250萬
    元之第二順位抵押權予被告，並於84年6月19日登記在案。
  (二)被告以原告未依約履行系爭抵押權所擔保之債權，聲請本院
    裁定拍賣前揭抵押物，經本院以94年度拍字第342號裁定准
    予拍賣。
  (三)被告執有原告所簽發發票日為84年6月17日、到期日為85年6
    月16日，票號為179716號，面額200萬元之本票。
  (四)被告執有原告所簽發，以臺南區中小企業銀行為付款人，票
    載發票日分別為84年9月17日、84年10月17日、84年11月17
    日、84年12月17日、85年1月17日、85年2月17日、85年3月1
    7日、84年4月17日、85年5月17日，票號分別為AB00000000
    至AB00000000號，面額各為5萬元之支票，前揭票據並有訴
    外人甲○○之背書，且已於被告之兄長丁○○設於合作金庫
    銀行北臺南分行之帳戶內提示兌現。
  (五)被告之兄長丁○○設於合作金庫銀行北臺南分行之帳戶，於
    85年6月17日、85年7月17日、85年8月17日、85年9月17日、
    85年10月17日、85年11月18日，分別有票號為0000000至000
    0000號，金額5萬元之票據兌現。
  (六)被告之兄長丁○○於84年6月17日自其設於合作金庫銀行北
    臺南分行之帳戶內提領1,593,250元，匯入訴外人甲○○設
    於合作金庫之帳戶，訴外人甲○○並於同日簽立內容為：「
    茲友人乙○○先生，以臺南市○○街65號房地向丙○○○設
    定抵押第二胎，借款新臺幣貳佰萬元正，今預扣3個月利息
    15萬元正，及扣本人欠丁○○款項25萬正，及扣代書設定抵
    押代辦費用6,750元，尚剩新臺幣壹佰伍拾玖萬參仟貳佰伍
    拾元整，於今日收訖，本日並當場交付利息支票9張，每張
    各5萬元整，及借款本金本票NO179716金額新臺幣貳百萬元
    正，借款到期友人乙○○若未還本人願連帶負民刑事責任」
    之切結書1紙。
五、原告主張其未於84年間向被告借款，亦未委由訴外人甲○○
    向被告借款，原告未曾受領被告或其兄長丁○○所交付之金
    錢，原告提供系爭房地及面額200萬元之本票予訴外人甲○○，係作為訴外人甲○○生意往來之貨款擔保之用，並非係
    原告向被告借款之擔保，且原告僅同意就系爭房地設定抵押
    權予訴外人甲○○生意往來之公司，並不同意設定抵權予被
    告等情，為被告所否認，並且提出兩造78年12月29日約定書
    二份、約定事項一份為證，並以前開情詞置辯，則本件所應
    審究者為：(一)系爭抵押權所擔保之債權是否存在？即兩造間
    是否有借貸關係？(二)兩造間有無設定系爭抵押權之合意？即
    系爭抵押權設定契約是否為訴外人甲○○或丁○○所為之無
    權代理行為，對於原告不生效力？經查：
  (一)系爭抵押權所擔保之債權是否存在？即兩造間是否有借貸關
    係？
  1.按當事人主張有利於己之事實者，就其事實有舉證之責任，
    民事訴訟法第277條前段定有明文。又確認法律關係不存在
    之訴，如被告主張其法律關係存在時，應由被告負舉證責任
    ，亦有最高法院48年度臺上字第29號、42年度臺上字第170
    號判例可參。
  2.查被告抗辯其於80年間將資金交由兄長丁○○代為管理運用
    ，而於84年間原告委由訴外人甲○○以其所有之系爭房地為
    擔保，向其兄長丁○○借貸，經丁○○評估後表示願借200
    萬元，月息2分半，預扣3個月利息，並設定250萬元之抵押
    權，約定清償期限為86年6月12日，被告應允上開條件後，
    即將系爭房地辦理抵押權設定登記所需資料交由訴外人甲○○代為辦理，甲○○則將前開資料交予丁○○轉交代書辦理
    抵押權設定登記，丁○○並於84年6月17日自其帳戶內提領
    1,593,250元，匯入訴外人甲○○之帳戶，訴外人甲○○同
    時交付其所背書，由原告所簽發發票日為84年6月17日，到
    期日85年6月16日，面額200萬元之本票及84年9月起至85年5
    月止，面額各5萬元之利息支票予丁○○等情，已據其提出
    土地建築改良物抵押權設定契約書、上開本票及支票影本、
    丁○○設於合作金庫銀行北臺南分行帳戶之交易明細、甲○○出具之切結書、合作金庫銀行之取款憑條及存款憑條等件
    為證，經勾稽上開資料，核與被告所述情節相符，足見被告
    前揭所述，顯非無據。
  3.原告主張系爭本票係其簽發交予訴外人甲○○作為甲○○貨
    款之擔保，而非原告向被告借款之擔保，被告持有之支票係
    訴外人甲○○向原告借票用以支付貨款所簽發，並非原告所
    簽發用以支付利息之支票等情，固據證人即原告之友人甲○○於本院審理時證稱：原告所簽發面額200萬元之本票是設
    定抵押權的時候，應丁○○的要求由原告所簽發，原告應該
    知道是給丁○○作擔保用，但伊是向原告表示是用來做生意
    ，而原告所簽發面額各為5萬元之支票，均是伊向原告借用
    ，票據到期前伊會將金額匯入原告帳戶內讓票據兌現等語（
    見本院卷第80頁），惟證人甲○○與原告為朋友關係，甲○○又自承原告非常信賴伊（見本院卷第82頁），而依原告主
    張之事實，原告既同意提供系爭房地並簽發本票作為甲○○
    生意往來之擔保，可見其等情誼深厚，是證人甲○○之證詞
    是否可信，已非無疑。再者，證人甲○○亦為原告所簽發之
    本票之背書人，且其就系爭本票交付予訴外人丁○○之原因
    ，乃證稱系爭本票係作為其向訴外人丁○○買賣地下期貨所
    積欠債務（賭債）之擔保，而非借貸之擔保，是其就本件訴
    訟自有利害關係，其所為之證言顯有附和原告之高度風險，
    難以遽信。又證人甲○○對於與訴外人丁○○接洽設定系爭
    抵押權之原因證稱係向丁○○買賣地下期貨積欠丁○○款項
    無法償還，丁○○要求擔保，始提供原告所有系爭房地為擔
    保，並非向丁○○借貸云云，然訴外人丁○○否認有買賣地
    下期貨乙事，而證人甲○○亦未提出相關證據以實其說，已
    難憑採。況且，果如證人甲○○所述，則設定系爭抵押權時
    其已積欠丁○○近200萬元，何以丁○○會於同時再匯款
    1,593,250元予甲○○？益徵甲○○之證言與事實不符。參
    以原告所簽發之支票，票載發票日分別為84 年9月17日、84
    年10月17日、84年11月17日、84年12月17日、85年1月17日
    、85年2月17日、85年3月17日、84年4月17日、85年5月17日
    ，票號分別為AB00000000至AB00000000號，面額各為5萬元
    ，上開支票票號既係連號，衡情應係同時一次簽發，而發票
    人同時一次簽發多張按月給付固定金額之支票，通常多是用
    於支付每月固定之支出，例如：房租、利息等，顯少有貨款
    是簽發分9個月到期，每月給付固定金額之情形，原告與證
    人甲○○所述簽發支票之原因，實與常情相違，難以採信。
    反觀上開支票簽發之形式，及以被告所抗辯之借款條件計算
    ，本金200萬元，月息2分半，每月之利息確為5萬元等情，
    堪認被告抗辯，原告所簽發之上開支票，是自借款時起至清
    償日止，按月到期之利息支票乙節，實非無稽。
  4.原告雖又主張原告並未曾自被告或其兄丁○○處受領任何金
    錢，自無成立借貸關係云云。惟證人即被告之兄丁○○於本
    院審理時證稱：甲○○曾因原告所有之系爭房地要設定二胎
    借款，而帶原告與伊見面，見面時有談到借款金額、利息、
    系爭房地坐落何處等事項，系爭本票及支票是原告開的，但
    因伊與甲○○比較熟，所以要甲○○背書，而付款時伊有要
    求甲○○簽立切結書，因原告有說委託甲○○辦理二胎借款
    的事等語（見本院卷第84-86頁），雖證人丁○○為被告之
    兄長，誼屬至親，且係實際處理本件借款事宜之人，其證詞
    不免有偏頗被告之可能，然證人甲○○亦證稱：伊向原告表
    示做生意需要提供房地供擔保設定抵押權，伊有安排原告與
    丁○○見面，認識一下，丁○○有跟原告確定設定抵押權的
    事情，而抵押權的設定登記資料都是原告交予伊的，伊有向
    原告講過設定之金額，200萬元的本票是設定抵押權時，應
    丁○○的要求而由原告所簽發，原告應該知道這是要給丁○○作擔保用的等語（見本院卷第79、80頁），關於證人黃明
    曾親自與原告及甲○○見面洽談設定抵押權事宜，並要求原
    告簽發系爭本票等情，證人甲○○、丁○○所述情節核屬相
    符，應堪採信。從而，依原告與丁○○曾見面確認設定抵押
    權乙事、原告應丁○○之要求簽發系爭本票、原告曾簽發利
    息支票並交付設定抵押權登記資料等情以觀，原告應當知悉
    系爭房地設定抵押權係為辦理二胎借款乙節，是以證人丁○○前揭證稱：伊與原告見面時有談到借款金額、利息、系爭
    房地坐落何處等事項等情，堪以採信。再者，以前述丁○○
    處理借款時要求，除需設定抵押權為擔保外，尚需簽發本票
    及未到期之利息支票，並要求證人甲○○背書及簽立切結書
    等情節，丁○○處理借貸乙事甚為謹慎，則以丁○○處理借
    貸之態度觀之，若非原告確曾表示委由甲○○代其辦理本件
    二胎借款，丁○○應無甘冒日後無法向原告實現債權之風險
    ，而逕自將借款交予甲○○之理，是證人丁○○證稱原告有
    說委託甲○○辦理二胎借款等語應非子虛。據上，原告既委
    由訴外人甲○○處理二胎借款事宜，甲○○自係有權代理原
    告受領借款之人，則被告之兄長丁○○於84年6月17日將借
    貸之款項款交予甲○○受領，自已對原告履行其交付借貸金
    錢之義務，借貸關係應已成立。
  5.原告另以證人丁○○於借貸時未曾表示其是代理被告處理借
    款事宜，而認兩造之間並無借貸關係云云。惟被告抗辯其有
    授權丁○○代為處理其資金貸放事宜乙節，已據證人丁○○
    證述明確，而觀之訴外人甲○○於84年6月17日所簽立切結
    書之內容，已明確表示原告以系爭房地向被告「丙○○○」
    設定抵押第二胎，借款200萬元，則甲○○既係原告所授權
    處理本件借款之人，其既已知悉本件借款人實為被告，即無
    所謂借款關係存在於原告與訴外人丁○○之間之情事，原告
    前揭主張亦無足採。
  6.又按一般抵押權，因先有被擔保之債權存在，而後抵押權始
    得成立，故與最高限額抵押權，係由所有人提供抵押物，與
    債權人訂立在一定金額之限度內，擔保現在已發生及將來可
    能發生之債權，而須約定存續期間，以擔保期間內所發生之
    債權者不同（參照最高法院86年度臺上字第2769號判決）。
    而抵押權所擔保者除契約另有訂定外，包括原債權、利息、
    遲延利息及實行抵押權之費用在內，民法第861條亦定有明
    文。查兩造間固確有借貸關係存在，已如前述，惟兩造所設
    定之抵押權為一般抵押權，必先有被擔保之債權存在，而後
    抵押權始得成立，而被告既自承系爭抵押權設定時約定之借
    款金額為200萬元，但設定250萬元等情，則揆諸前揭說明，
    系爭抵押權所擔保之債權為本金200萬元（至於債權之利息
    、遲延利息等依前述民法第861條之規定，本即在抵押權所
    擔保之範圍），超過200萬元部分之債權應不存在。依此，
    原告請求確認系爭抵押權所擔保之本金債權於超過200萬元
    部分不存在，自屬有據，逾此部分之請求即無理由。
  7.再按抵押權為從物權，以主債權之存在為其存在之前提，故
    如主債權因清償、免除、抵銷或其他原因而消滅時，則抵押
    權自亦當然隨之消滅。惟如主債權一部消滅時，則否。此乃
    基於抵押權不可分性所使然。而抵押權所擔保之主債權未全
    部消滅前，抵押人尚不得請求塗銷該抵押權設定登記（最高
    法院85年度臺上字第227號判決意旨參照）。查原告就200萬
    元之抵押債務既迄未向被告清償，此為兩造所不爭執，則依
    上開說明，於抵押權所擔保之主債權未全部消滅前，原告自
    不得請求被告將系爭抵押權設定登記予以塗銷。
  (二)兩造間有無設定系爭抵押權之合意？即系爭抵押權設定契約
    是否為訴外人甲○○或丁○○所為之無權代理行為，對於原
    告不生效力？
  1.原告固以證人甲○○於本院證稱：伊是向原告表示做生意需
    要設定，原告有說抵押權人一定要公司才可以，當初原告與
    丁○○見面時，原告有向丁○○要求抵押權人一定要設定給
    公司，丁○○也有拿公司的執照給原告看，後來為何沒有設
    定給公司，伊也不清楚，原告將抵押權設定資料交予伊之後
    ，伊便交予丁○○委請代書辦理等語（見本院卷第79-82頁
    ），證明其僅授權訴外人甲○○將系爭房地設定第二順位抵
    押權予公司，並未授權訴外人甲○○設定抵押權予被告，且
    訴外人丁○○亦知悉原告僅同意設定抵押權予公司，卻仍委
    請代書將系爭房地設定抵押權予被告，顯屬無權代理云云。
  2.惟查，證人甲○○之證言存有高度附和原告之風險，難以遽
    信，已如前述，則僅以證人甲○○之證言，尚難為有利原告
    之認定。再者，系爭抵押權早於84年6月19日即完成登記在
    案，原告直至被告於94年向本院聲請拍賣抵押物時，始表示
    其未同意設定抵押權予被告，然而不動產供人設定押權，就
    原告之財產有重大影響，如此重要之事，若設定之結果與其
    授權之情形不同，豈可能歷經10年均未有任何爭執？足見原
    告主張：其僅授權訴外人甲○○將系爭房地設定第二順位抵
    押權予公司，並未授權訴外人甲○○設定抵押權予被告，及
    訴外人丁○○明知原告授權之範圍乙節，無足採信。
  3.另原告以訴外人甲○○未親自處理委任事務，而再授權訴外
    人丁○○處理，違反民法第537條之規定，認訴外人丁○○
    所為之行為，係屬無權代理云云。惟姑不論訴外人甲○○將
    原告所交付之設定抵押權資料交由訴外人丁○○交予代書辦
    理，是否確屬於違反民法第537條規定之行為，因受任人（
    甲○○）違反民法第537條之規定，使第三人（丁○○）代
    為處理委任事務者，其法律效果依同法第538條第1項規定，
    亦係受任人就該第三人之行為，與就自己行為負同一責任而
    已，第三人並非無權代理，是原告此部分之主張於法無據。
  4.從而，原告既同意提供系爭房地設定第二順位抵押權，並交
    付設定抵押權之相關文件予訴外人甲○○，授權其處理抵押
    借款事宜，則代書依訴外人甲○○與被告合意之內容，辦理
    系爭抵押權設定，即屬合法有效。
六、綜上所述，系爭抵押權所擔保之債權未逾本金200萬元部分
    確係存在，且系爭抵押權設定行為，並無對原告不生效力之
    情事，原告請求確認系爭抵押權所擔保之債權未逾本金200
    萬元範圍部分不存在，為無理由；於超過200萬元部分不存
    在，為有理由，應予准許。另原告請求被告塗銷系爭抵押權
    設定登記，部分，係屬無據，應予駁回。
七、本件事證已臻明確，兩造其餘陳述及攻擊防禦方法經本院斟
    酌後認均不影響本判決之結果，爰不再逐一詳予論述，附此
    敘明。
八、據上論結，本件原告之訴為一部有理由，一部無理由，依民
    事訴訟法第79條，判決如主文。
中    華    民    國    95    年    7     月    13    日
                  民事第二庭    法  官  林佩儒
以上正本係照原本作成
如對本判決上訴，須於判決送達後20日內向本院提出上訴狀
中    華    民    國    95    年    7     月    13    日
                                書記官  吳信助


司法院資訊處製作；財團法人民間司法改革基金會備份。
